ACORDAO-COMPLETO-2517959

ACÓRDÃO 3254/2022 ATA 18/2022 - PRIMEIRA CÂMARA

VISTOS, relatados e discutidos estes autos de atos de pensão militar;
ACORDAM os Ministros do Tribunal de Contas da União, reunidos em sessão da Primeira Câmara, ante as razões expostas pelo relator, em:
9.1. considerar legais os atos de concessão das pensões militares instituídas por Wilson Alves Palheta, Agassis Zeferino da Silva e Jose Girardi, concedendo-lhes registro;
9.2. considerar ilegais os atos de concessão das pensões militares instituídas por Antonio Alberto Lima Beleza e Darcy Jorge de Moraes, negando-lhes registro;
9.3. determinar ao Comando da Aeronáutica, sob pena de responsabilidade solidária da autoridade administrativa omissa, que:
9.3.1. faça cessar os pagamentos decorrentes dos atos impugnados e comunique as providências adotadas ao TCU no prazo de trinta dias, nos termos do art. 262, caput, do Regimento Interno do TCU e do art. 8º, caput, da Resolução-TCU 206/2007;
9.3.2. emita novos atos de pensão, livres das irregularidades apontadas, e submeta-os ao TCU no prazo de sessenta dias, nos termos do art. 262, § 2º, do Regimento Interno do TCU e do art. 19, § 3º, da Instrução Normativa-TCU 78/2018;
9.3.3. comprove ao Tribunal, no prazo de sessenta dias, a ciência do teor desta deliberação pelas interessadas, nos termos do art. 4º, § 3º, da Resolução-TCU 170/2004, alertando-as de que o efeito suspensivo proveniente de eventual interposição de recurso junto ao TCU não as exime da devolução dos valores indevidamente percebidos após a notificação, caso o recurso não seja provido.

Atos de pensão militar

Primeira Câmara

Comando da Aeronáutica.

3. Interessados/Responsáveis:
3.1. Interessados: Alzira de Azevedo Girardi (XXX.224.630-XX); Dilma Zeferino da Silva (XXX.611.207-XX); Eva Terezinha Cattani (XXX.557.550-XX); Helena Cristina Palheta Santa Rosa da Costa (XXX.308.562-XX); Janete Socorro de Oliveira Palheta (XXX.512.502-XX); Joana Darc Palheta Falcao (XXX.110.472-XX); Josyanne Cristina de O Palheta (XXX.393.612-XX); Katia Regina Palheta Silva (XXX.512.292-XX); Marcia Simone de Oliveira Palheta (XXX.236.922-XX); Marcia Zeferino da Silva (XXX.934.917-XX); Maria de Lourdes da Cruz Beleza (XXX.455.749-XX); Neide Zeferino da Silva (XXX.325.147-XX); Priscila Girardi Schmidt (XXX.873.070-XX); Teodomira Nazare Palheta Batista (XXX.329.182-XX); Therezinha Villa Real Moraes (XXX.957.758-XX); Wilma Zeferino da Silva (XXX.472.157-XX).

Jorge Oliveira.

13.1. Ministros presentes: Vital do Rêgo (na Presidência), Walton Alencar Rodrigues (Relator) e Jorge Oliveira.
13.2. Ministro que alegou impedimento na Sessão: Jorge Oliveira.
13.3. Ministro-Substituto convocado: Augusto Sherman Cavalcanti.
13.4. Ministro-Substituto presente: Weder de Oliveira.

WALTON ALENCAR RODRIGUES

Adoto, como parte do relatório, a instrução da Sefip (peça 9) , cuja proposta foi acolhida pelo corpo dirigente da unidade técnica (peça 10) :
"INTRODUÇÃO
Trata-se de atos de pensão militar, submetidos, para fins de registro, à apreciação do Tribunal de Contas da União (TCU) , de acordo com o art. 71, inciso III, da Constituição Federal.  Os atos foram cadastrados e disponibilizados ao TCU por intermédio do Sistema e-Pessoal, na forma do art. 2º e 4º da Instrução Normativa TCU 78/2018.
Os atos desse processo pertencem às seguintes unidades:
Unidade emissora: COMANDO DA AERONÁUTICA.
Unidade cadastradora:  COMANDO DA AERONÁUTICA.
Subunidade cadastradora: DIRETORIA DE ADMINISTRAÇÃO DE PESSOAL - SDIP.
EXAME TÉCNICO
Procedimentos aplicados
Os procedimentos para exame, apreciação e registro de atos de pessoal encontram-se estabelecidos na Instrução Normativa TCU 78/2018 e na Resolução TCU 206/2007. Essas normas dispõem que os atos de pessoal disponibilizados por meio do e-Pessoal devem ser submetidos previamente a críticas automatizadas, com base em parâmetros predefinidos.
As críticas das informações cadastradas na etapa de coleta do ato foram elaboradas e validadas levando-se em conta as peculiaridades de cada ato. Os itens verificados nessa etapa são inerentes a dados cadastrais, fundamentos legais, mapa de tempo, ficha financeira, assim como eventuais ocorrências de acumulação. Trata-se de verificações abrangentes, minuciosas e precisas e sem a necessidade de ação humana e, portanto, menos suscetível a falhas. As críticas aplicadas estão discriminadas no sistema, no Menu e-Pessoal, opção "Crítica", que podem ser acessadas mediante concessão de perfil específico a servidores do TCU responsáveis pela análise.
Além das críticas automatizadas, há verificação humana adicional no caso de haver alertas do sistema ou informações não formatadas, como esclarecimentos do gestor ou do controle interno.  
As críticas também consideram os registros do Sistema Integrado de Administração de Recursos Humanos (Siape) . O Siape disponibiliza informações atualizadas sobre as parcelas que integram os proventos, diferentemente, portanto, do e-Pessoal, que informa as parcelas no momento do registro do ato. 
Essa confrontação com o Siape fornece uma visão atual e verdadeira da situação, o que permite descaracterizar irregularidades e inconsistências que, embora constantes do e-Pessoal, já foram corrigidas.
As verificações detectadas nos atos encontram-se discriminadas na aba de pendências de cada ato no sistema e-Pessoal, bem como nos espelhos dos atos contemplados por esta instrução.
Exame das Constatações
Ato: 25040/2019 - Inicial - Interessado: ANTONIO ALBERTO LIMA BELEZA - CPF: XXX.229.307-XX
Beneficiário: MARIA DE LOURDES DA CRUZ BELEZA - CPF: XXX.455.749-XX - Cônjuge
Parecer do Controle Interno: considerar o ato Legal.
Por intermédio de análises realizadas por esta Unidade Técnica no presente ato, não se constatou irregularidade que obste a chancela pela legalidade.
Encaminhamento do ato: 
Considerar LEGAL e conceder registro do ato de ANTONIO ALBERTO LIMA BELEZA.  
Ato: 49185/2019 - Inicial - Interessado: WILSON ALVES PALHETA - CPF: XXX.175.492-XX
Beneficiários: MARCIA SIMONE DE OLIVEIRA PALHETA - CPF: XXX.236.922-XX - Filho (a) ; JANETE SOCORRO DE OLIVEIRA PALHETA - CPF: XXX.512.502-XX - Filho (a) ; HELENA CRISTINA PALHETA SANTA ROSA DA COSTA - CPF: XXX.308.562-XX - Filho (a) ; KATIA REGINA PALHETA SILVA - CPF: XXX.512.292-XX - Filho (a) ; TEODOMIRA NAZARE PALHETA BATISTA - CPF: XXX.329.182-XX - Filho (a) ; JOSYANNE CRISTINA DE O PALHETA - CPF: XXX.393.612-XX - Filho (a) e JOANA DARC PALHETA FALCAO - CPF: XXX.110.472-XX - Filho (a) 
Parecer do Controle Interno: considerar o ato Legal.
Por intermédio de análises realizadas por esta Unidade Técnica no presente ato, não se constatou irregularidade que obste a chancela pela legalidade.
Encaminhamento do ato: 
Considerar LEGAL e conceder registro do ato de WILSON ALVES PALHETA.  
Ato: 65805/2019 - Inicial - Interessado: DARCY JORGE DE MORAES - CPF: XXX.263.448-XX
Beneficiário: THEREZINHA VILLA REAL MORAES - CPF: XXX.957.758-XX - Cônjuge
Parecer do Controle Interno: considerar o ato Legal.
Por intermédio de análises realizadas por esta Unidade Técnica no presente ato, não se constatou irregularidade que obste a chancela pela legalidade.
Encaminhamento do ato: 
Considerar LEGAL e conceder registro do ato de DARCY JORGE DE MORAES.  
Ato: 101041/2019 - Reversão - Interessado: AGASSIS ZEFERINO DA SILVA - CPF: -
Beneficiários: WILMA ZEFERINO DA SILVA - CPF: XXX.472.157-XX - Filho (a) ; DILMA ZEFERINO DA SILVA - CPF: XXX.611.207-XX - Filho (a) ; NEIDE ZEFERINO DA SILVA - CPF: XXX.325.147-XX - Filho (a) e MARCIA ZEFERINO DA SILVA - CPF: XXX.934.917-XX - Filho (a) 
Parecer do Controle Interno: considerar o ato Legal.
Por intermédio de análises realizadas por esta Unidade Técnica no presente ato, não se constatou irregularidade que obste a chancela pela legalidade.
Encaminhamento do ato: 
Considerar LEGAL e conceder registro do ato de AGASSIS ZEFERINO DA SILVA.  
Ato: 103753/2019 - Inicial - Interessado: JOSE GIRARDI - CPF: XXX.060.780-XX
Beneficiários: PRISCILA GIRARDI SCHMIDT - CPF: XXX.873.070-XX - Filho (a) ; EVA TEREZINHA CATTANI - CPF: XXX.557.550-XX - Filho (a) e ALZIRA DE AZEVEDO GIRARDI - CPF: XXX.224.630-XX - Cônjuge
Parecer do Controle Interno: considerar o ato Legal.
Por intermédio de análises realizadas por esta Unidade Técnica no presente ato, não se constatou irregularidade que obste a chancela pela legalidade.
Encaminhamento do ato: 
Considerar LEGAL e conceder registro do ato de JOSE GIRARDI.  
CONCLUSÃO
A abrangência e a profundidade das verificações levadas a efeito fundamentam convicção de que os atos 49185/2019, 101041/2019, 103753/2019, 65805/2019 e 25040/2019 podem ser apreciados pela legalidade, em razão de não terem sido encontradas irregularidades nos atos, de acordo com o item Exame das Constatações desta instrução.
PROPOSTA DE ENCAMINHAMENTO
Ante o exposto, com fundamento no art. 71, inciso III, da Constituição Federal, no art. 1º, inciso V, e art. 39, incisos I e II, da Lei 8.443/1992, no art. 260 do Regimento Interno do Tribunal de Contas da União, propõe-se: 
Considerar LEGAIS e conceder o registro dos atos de WILSON ALVES PALHETA, AGASSIS ZEFERINO DA SILVA, JOSE GIRARDI, DARCY JORGE DE MORAES e ANTONIO ALBERTO LIMA BELEZA."
O Ministério Público de Contas, representado pelo Procurador Júlio Marcelo de Oliveira, manifestou-se nos seguintes termos (peça 11) :
"Trata-se de processo consolidado com cinco atos de pensões militares deferidas pelo Comando da Aeronáutica, que receberam pareceres pela legalidade do controle interno e da Secretaria de Fiscalização de Integridade de Atos e Pagamentos de Pessoal e de Benefícios Sociais - Sefip.
O instituidor Antonio Alberto Lima Beleza tem como beneficiária a viúva Maria de Lourdes da Cruz Beleza  (peça 3) .
A seu turno, Darcy Jorge de Moraes tem como pensionista Therezinha Villa Real Moraes, também na condição de viúva (peça 5) .
Consultas aos sistemas de informações do Tribunal de Contas da União e do Instituto Nacional do Seguro Social - INSS revelam que as interessadas acima indicadas, além das pensões militares em apreço, recebem também os seguintes benefícios:
Maria de Lourdes da Cruz Beleza:
- Pensão militar instituída pelo genitor Benedito Braz da Cruz, falecido em 31/3/1977, e deferida pelo Comando do Exército;
- Pensão por morte previdenciária instituída por Antonio Alberto Lima Beleza, com início em 5/12/2004, Benefício 1355385110.
Therezinha Villa Real Moraes:
- Pensão por morte previdenciária instituída por Darcy Jorge de Moraes, com início em 22/1/2018, Benefício 1853469120;
- Aposentadoria por idade concedida pelo INSS, com vigência a partir de 12/7/2002, Benefício 1242465020.
De acordo com o art. 29 da Lei 3.765/1960, em sua redação original, norma que dispõe sobre a concessão de pensões militares:
Art. 29. É permitida a acumulação:
a)  de duas pensões militares;
b)  de uma pensão militar com proventos de disponibilidade, reforma, vencimentos, aposentadoria ou pensão proveniente de um único cargo civil.
Com a edição da MP 2.215-10/2001, este artigo passou a dispor o seguinte:
Art. 29. É permitida a acumulação:
I - de uma pensão militar com proventos de disponibilidade, reforma, vencimentos ou aposentadoria;
II - de uma pensão militar com a de outro regime, observado o disposto no art. 37, inciso XI, da Constituição Federal.
Tendo em vista que o referido dispositivo legal em nenhum momento permitiu a acumulação de mais de dois benefícios, as pensões militares em exame devem ser consideradas ilegais, negando-se consequentemente os respectivos registros.
No âmbito desta Corte de Contas, a jurisprudência é pacífica no sentido de considerar tais acumulações indevidas, conforme se observa das seguintes deliberações:
Acórdão 8721/2017-TCU-Segunda Câmara
PENSÃO MILITAR. ACUMULAÇÃO ILEGAL DE BENEFÍCIOS. DESCUMPRIMENTO DAS REGRAS DO ART. 29 DA LEI 3.765/1960. ILEGALIDADE DE UM ATO E NEGATIVA DE REGISTRO. LEGALIDADE DOS DEMAIS ATOS, COM DETERMINAÇÃO PARA OS REGISTROS CORRESPONDENTES.
 (...) 
2. O benefício previdenciário do INSS é considerado para fins do disposto no mencionado art. 29 da Lei 3.765/1960, haja vista que, em se tratando de pensão civil, quer seja previdenciária quer estatutária, a acumulação de benefícios recebidos dos cofres públicos deve ser entendida de maneira restritiva.
Acórdão 10142/2017-TCU-Segunda Câmara
PESSOAL. PENSÃO MILITAR. PERCEPÇÃO SIMULTÂNEA DE MAIS DE DOIS BENEFÍCIOS. ACUMULAÇÃO ILEGAL. DESCUMPRIMENTO DAS REGRAS DO ART. 29 DA LEI 3.765/1960. ILEGALIDADE DE UM ATO E NEGATIVA DE REGISTRO. LEGALIDADE DAS OUTRAS CONCESSÕES, COM DETERMINAÇÃO PARA OS REGISTROS CORRESPONDENTES.
Acórdão 3653/2011-TCU-Segunda Câmara
PESSOAL. PENSÃO MILITAR. LEI Nº 3.765/1960. REVERSÃO EM FAVOR DAS FILHAS DO INSTITUIDOR. ACUMULAÇÃO DE TRÊS BENEFÍCIOS POR UMA INTERESSADA. ILEGALIDADE. DETERMINAÇÕES.
Os dois atos foram encaminhados pelo controle interno em 2019, de modo que não houve o decurso do prazo de cinco anos previsto pelo Supremo Tribunal Federal, no âmbito do RE 636.553, para a apreciação de atos de natureza complexa, por parte do Tribunal de Contas da União.
Ante o exposto, o Ministério Público de Contas manifesta-se pela ilegalidade das pensões militares instituídas por Antonio Alberto Lima Beleza (peça 3) e por Darcy Jorge de Moraes (peça 5) e aquiesce à proposta oferecida nos autos pela Sefip, quanto aos demais atos em exame."

não há.

Procurador Júlio Marcelo de Oliveira.

PENSÕES MILITARES. COMANDO DA AERONÁUTICA. ACUMULAÇÃO DE CARGOS. ILEGALIDADE DE DOIS ATOS. LEGALIDADE DOS DEMAIS ATOS. DETERMINAÇÕES.

PENSÃO MILITAR (PMIL)

Secretaria de Fiscalização de Integridade de Atos e Pagamentos de Pessoal e de Benefícios Sociais (Sefip).

Trata-se de atos de cinco atos de pensões militares emitidos pelo Comando da Aeronáutica, submetidos à apreciação deste Tribunal para fins de registro.
A Secretaria de Fiscalização de Pessoal propõe a legalidade e o correspondente registro dos atos ora em análise. 
O Parquet diverge quanto aos atos relativos aos instituidores Antonio Alberto Lima Beleza e Darcy Jorge de Moraes, por ter identificado que as respectivas beneficiárias recebem outros benefícios, além das pensões militares em exame, propondo, assim, a ilegalidade e a recusa do registro desses dois atos.
Anuo ao encaminhamento proposto pelo Ministério Público de Contas, acolhendo as conclusões de seu parecer como razões de decidir.
Como bem evidenciou o MP/TCU, a beneficiária Maria de Lourdes da Cruz Beleza recebe, além da pensão militar à peça 3, pensão militar instituída pelo seu genitor Benedito Braz da Cruz e pensão previdenciária por morte instituída por Antonio Alberto Lima Beleza. 
Por sua vez, a pensionista Therezinha Villa Real Moraes percebe, além da pensão militar à peça 5, pensão previdenciária por morte instituída por Darcy Jorge de Moraes e aposentadoria por idade concedida pelo INSS.
Assim, os atos de pensão militar instituídos por Antonio Alberto Lima Beleza, em favor de Maria de Lourdes da Cruz Beleza (peça 3) , e por Darcy Jorge de Moraes, em favor de Therezinha Villa Real Moraes (peça 5) , devem ser julgados ilegais, com a negativa dos registros, visto que afrontam o previsto no art. 29 da Lei 3.765/1960, com a redação dada pela MP 2.215-10/2001:
Art. 29. É permitida a acumulação:
I - de uma pensão militar com proventos de disponibilidade, reforma, vencimentos ou aposentadoria;
II - de uma pensão militar com a de outro regime, observado o disposto no art. 37, inciso XI, da Constituição Federal.
Quanto aos demais atos, devem ser considerados legais e registrados, como previsto nos artigos 1º, inciso V, e 39, inciso II, da Lei 8.443/1992 e no artigo 260, § 1º, do Regimento Interno do TCU. 
Em razão do volume expressivo de solicitações de prorrogação de prazo que vêm sendo apresentadas pelos órgãos de origem, em razão da sobrecarga de trabalho gerada pela necessidade de migração de atos do sistema Sisac para o e-Pessoal, de forma a evitar pedidos nesse sentido, promovo desde já a dilação dos prazos para implementação das determinações expedidas na presente deliberação, de caráter improrrogável neste caso.
Registro que os atos em exame deram entrada neste Tribunal há menos de cinco anos.
Ante o exposto, voto por que o Tribunal acolha a minuta de Acórdão que submeto à deliberação deste Colegiado.
TCU, Sala das Sessões, em 7 de junho de 2022.
WALTON ALENCAR RODRIGUES 
Relator